【裁判字號】    99,消債更,143
【裁判日期】    990706
【裁判案由】    聲請更生程序
【裁判全文】
臺灣高雄地方法院民事裁定           99年度消債更字第143號
聲  請  人  甲○○
上當事人因消費者債務清理事件聲請更生，本院裁定如下：
    主  文
聲請人甲○○自民國九十九年七月六日下午四時起開始更生程序
。
命司法事務官進行本件更生程序。
    理  由
一、聲請意旨略以：聲請人即債務人甲○○前向附表所示之各金
    融機構辦理消費貸款，迄民國98年11月20日止仍積欠無擔保
    債務合計新台幣（下同）114萬8,067元。前於95年12月間，
    雖曾依金融主管機關協調成立之中華民國銀行公會會員辦理
    消費金融案件無擔保債務協商機制，與當時最大債權銀行即
    台新銀行達成分期還款協議，同意自96年1月起，分80期、
    利率3.88％之方式，按月償還1 萬3,600 元，惟聲請人工作
    不穩定，95年協商款項1 萬3,600 元逼近當時每月收入1 萬
    8,000 元，自96年1 月迄至96年11月止，除繳納協商款1 萬
    3,600 元外，尚須扶養3 名子女，每名子女每月支出扶養費
    3 ,417元，加計個人一般日常生活必要消費，已入不敷出，
    自無法履行上開協商條件，故勉力維持11期至96年11月即宣
    告毀諾，且亦無力清償附表所示債務。嗣本件聲請更生前，
    再向台新銀行申請前置協商，但遭前已協商成立為由而退件
    。聲請人既不能清償債務，又無法再為協商，爰聲請准予更
    生等語。
二、按「債務人不能清償債務或有不能清償之虞者，得依本條例
    所定更生或清算程序，清理其債務」、「債務人與金融機構
    協商成立者，不得聲請更生或清算，但因不可歸責於己之事
    由，致履行顯有重大困難者，不在此限」、「本條例施行前
    ，債務人依金融主管機關協調成立之中華民國銀行公會會員
    辦理消費金融案件無擔保債務協商機制與金融機構成立之協
    商，準用前項之規定」，消費者債務清理條例第3條、第15
    1條第5項、第6項分別定有明文。所謂「不可歸責於己之事
    由」，係指客觀上聲請人有收支狀況之變動，諸如物價上漲
    、家屬患病等導致支出增加，或因意外、病痛無法工作、僱
    用之公司倒閉或裁員、減薪等以致收入減少等情；又縱使財
    產及收支狀況無甚變動，但因協商時居於劣勢，未能實質協
    議，僅為爭取利息減少及分期清償之些許優惠，勉予允諾，
    惟其財產及收入客觀上難以如期履行之情形，亦應認該當。
    債務人雖因不可歸責之原因致不能履行協商條件，仍應符合
    「不能清償或有不能清償之虞」法定要件，亦即應綜合債務
    人之財產、信用、收支與其所負全部債務等狀況，評估其是
    否仍有償債能力，或即使仍得勉力清償，但是否因年紀已長
    、身罹疾患、工作條件不佳或其他相類似之因素，可預期足
    以影響日後基本生活之維持，而有不能清償之虞等情，為其
    判斷之準據。
三、經查：
（一）聲請人迄98年11月20日止仍積欠附表所示無擔保債務合計
      114萬8,067元。前於95年12月間，曾與當時最大債權銀行
      即台新銀行達成分期還款協議，同意自96年1月起，分80
      期、利率3.88％之方式，按月償還1萬3,600元，惟協商成
      立後繳納至96年11月即宣告毀諾。嗣本件聲請更生前，再
      向台新銀行依申請前置協商，但遭前已協商成立為由而退
      等情，有98年11月20日財團法人金融聯合徵信中心當事人
      綜合信用報告--債務清理條例前置協商專用債權人清冊、
      98年11月20日財團法人金融聯合徵信中心當事人綜合信用
      報告、98年11月28日台新銀行前置協商退件通知函、無擔
      保債務還款計劃、95年協議書等件在卷可稽（卷第14-24
      、46頁），堪認上情屬實。
（二）聲請人名下無財產，本件聲請更生前95年11月6 日在台灣
      三美股份有限公司參加勞、健保，投保薪資各為1 萬
      6,500 元，受僱於中庄蚵仔煎老店，98年每月薪資2 萬元
      ，99年1 月每月薪資2 萬4,000 元，有聲請人財政部高雄
      市稅捐稽徵處所得全國財產稅總歸戶財產查詢清單、96及
      97年高雄市稅捐稽徵處所得各類所得資料清單、戶籍謄本
      、98年2 月6 日全民健康保險對象加退保歷史、98年11月
      19日勞工保險被保險人投保資料表及中庄老店蚵仔煎」雇
      主郭龍生於99年2 月9 日出具之收入證明書收入切結書附
      卷可證（卷第47-49 、56-60 、91-94 、P119頁），堪信
      為真，是應以每月薪資為2 萬4,000 元為核算聲請人償債
      能力之基礎。
（三）支出部分，聲請人主張須扶養3名未成年子女吳宜諠（89
      年生）、吳涵茹（91年生）、吳珮琪（92年生），並參酌
      財政部公布之98年度綜合所得稅每一受扶養人免稅額為8
      萬2,000 元，與配偶吳宗哲共同負擔結果，每月各給付
      3,417 元，合計1 萬0,251 元等語。查聲請人3 名未成年
      子女名下均無財產，亦無所得，有其等財產歸屬資料及綜
      合所得資料附卷可憑（卷第99-107頁），自有受聲請人扶
      養之必要。則聲請人主張應依上開扶養免稅額與其配偶吳
      宗哲共同分攤，每月支出扶養費用各3417元，合計1 萬
      0,251 元，堪予採認。至聲請人個人日常生活必要費用部
      分，本院仍依上開同一標準，認聲請人包括食、衣、住、
      行、育、樂等各項花費，應以9,829 元為度，認列其必要
      支出。
（四）綜上所述，以聲請人平均每月收入2萬4,000元為核算基礎
      ，扣除個人日常生活所需之必要費用9,829 元，扶養3 名
      未成年子女支出1 萬0,251 元，僅有餘額3,920 元，【計
      算式：00000-0000-00000＝3920】，自無法負擔前開協議
      償還之款項1 萬3,600 元，足見上開95年之協議聲請人並
      無實質協商空間，聲請人嗣後毀諾，係不可歸責於己之事
      由所致。而聲請人所負債務總額為114 萬8,067 元，於不
      計利息之情形下，以上開可供償還之餘額3,920 元計算，
      須歷時約24年始能全數清償，如加計多數為信用卡之高額
      利息，其還款年限顯然更長，有違消費者債務清理條例協
      助債務人重建更生之立法本意，是聲請人主張已不能清償
      債務，依所舉事證及本院調查結果，即無不合。
四、末按「法院開始更生程序之裁定，應載明其年、月、日、時
    ，並即時發生效力。」、「法院裁定開始更生或清算程序後
    ，得命司法事務官進行更生或清算程序，必要時得選任律師
    、會計師或其他適當之自然人或法人一人為監督人或管理人
    。」消費者債務清理條例第45條第1 項、第16條第1 項分別
    定有明文。本件聲請人因不可歸責於己之事由致不能履行債
    務，依聲請人其目前收入及財產狀況，未償之債務亦屬不能
    清償，有如上述。此外，復查無聲請人有消費者債務清理條
    例第46條各款所定駁回更生聲請等事由，有本院民事紀錄科
    查詢表及台灣高等法院被告前案紀錄表在卷可憑。且聲請人
    既非從事營業活動而屬受薪之消費者，所負無擔保或無優先
    權之債務總額亦未逾1,200 萬元。從而，聲請人聲請更生，
    洵屬有據，應予准許，爰命司法事務官進行本件更生程序。
五、依消費者債務清理條例第11條第1 項、第45條第1 項、第16
    條第1 項，裁定如主文。
中    華    民    國    99    年    7     月    6     日
                  民事第三庭  法  官  李嘉益
以上正本證明與原本無異。
本裁定已於99年7月6日下午4時公告。
本件不得抗告。
中    華    民    國    99    年    7     月    6     日
                              書記官  陳瓊芳
附表：
┌──┬────────┬────────┬───────┐
│編號│債權人          │金額（新台幣）  │  種     類   │
├──┼────────┼────────┼───────┤
│ 一 │永豐銀行        │5萬4,251元      │信用卡        │
├──┼────────┼────────┼───────┤
│ 二 │玉山銀行        │17萬1,591元     │信用卡        │
├──┼────────┼────────┼───────┤
│ 三 │台新銀行        │67萬0,741元     │信貸、信用卡  │
├──┼────────┼────────┼───────┤
│ 四 │大眾銀行        │6萬9,207元      │信用卡        │
├──┼────────┼────────┼───────┤
│ 五 │中國信託銀行    │8萬7,352元      │信用卡        │
├──┼────────┼────────┼───────┤
│ 六 │匯誠第二資產管理│9萬4,925元      │信用卡        │
│    │股份有限公司    │                │              │
├──┴────────┼────────┼───────┤
│ 合       計          │114萬8,067元    │              │
└───────────┴────────┴───────┘

司法院資訊處製作；財團法人民間司法改革基金會備份。
